【裁判字號】    99,重上,106
【裁判日期】    990824
【裁判案由】    損害賠償
【裁判全文】
臺灣高等法院民事判決                 99年度重上字第106號
上  訴  人  甲○○
訴訟代理人  吳世敏律師
            苗繼業律師
上  訴  人  丙○○
            乙○○
以上二人之
訴訟代理人  朱昭勳律師
            許民憲律師
            陳恩民律獅
            魏翠亭律師
上列當事人間損害賠償事件，兩造對於中華民國98年12月31日臺
灣新竹地方法院98年度重訴字第22號第一審判決各自提起上訴，
本院於民國99年7月27日言詞辯論終結，判決如下：
    主  文
原判決關於駁回甲○○下開第二項之訴部分，及命甲○○負擔訴
訟費用之裁判均廢棄。
丙○○、乙○○應再連帶給付甲○○新台幣壹佰壹拾萬元，及丙
○○自民國九十八年二月十四日起，乙○○自民國九十八年二月
二十七日起，均至清償日止按年息百分之五計算之利息。
甲○○其餘上訴駁回。
丙○○、乙○○之上訴均駁回。
第一審訴訟費用關於命甲○○負擔部分，及第二審訴訟費用關於
甲○○上訴部分，均由丙○○、乙○○連帶負擔百分之十一，餘
由甲○○負擔。
第二審訴訟費用關於丙○○、乙○○上訴部分，由丙○○、乙○
○各自負擔。
    事實及理由
一甲○○起訴主張：伊與丙○○於民國（下同）84年1月2日結婚
  ，育有二女一子，乙○○明知上情，竟與丙○○自94 年3月起
  ，趁伊攜同子女在美國攻讀博士學位，發展超乎普通友誼之親
  密關係，導致伊與丙○○之婚姻出現破綻，丙○○更於96 年6
  月間搬離其與伊之共同住所，伊因而罹患躁鬱症，無法完成博
  士學位，為此依民法第184條第1項、第185條第1項前段、第19
  5條第3項準用同條第1 項規定，及最高法院55年台上字第2053
  號判例，請求丙○○、乙○○連帶賠償非財產上損害1,000 萬
  元，及自起訴狀送達翌日起至清償日止按年息5%計算之利息，
  伊並願供擔保，請准宣告假執行等語。
二丙○○、乙○○抗辯：伊等僅為朋友關係，未涉不法，不構成
  侵權行為，且甲○○罹患之精神疾病與伊等無關等語。
三原審判命丙○○、乙○○應連帶給付甲○○40萬元，及丙○○
  自98年2月14日起，乙○○自98年2月27日起，均至清償日止按
  年息5%計算之利息，並為附條件之假執行宣告，另駁回甲○○
  其餘之訴及假執行聲請。甲○○就敗訴部分，提起上訴，聲明
  求為：(一)原判決不利於甲○○部分廢棄；(二)丙○○、乙○○應
  再連帶給付甲○○960萬元，及丙○○自98年2月14日起，乙○
  ○自98年2月27日起，均至清償日止按年息5 %計算之利息。丙
  ○○、乙○○則答辯聲明求為駁回甲○○之上訴。又丙○○、
  乙○○就敗訴部分，提起上訴，聲明求為：(一)原判決不利於丙
  ○○、乙○○部分廢棄；(二)前項廢棄部分，甲○○在第一審之
  訴及其假執行之聲請均駁回。甲○○則答辯聲明求為駁回丙○
  ○、乙○○之上訴。
四按民法第184條第1項前段規定，因故意或過失，不法侵害他人
  之權利者，負損害賠償責任。蓋法律保障權利不受他人侵害，
  他人如侵害權利人之權利，係違反法律之消極效力，此行為即
  構成不法，行為人應對權利人因權利被侵害所生損害負賠償之
  責，故上開規定所謂「不法」，不以行為已觸犯刑事罰責為限
  。次按民法第184條第1項後段規定，故意以背於善良風俗之方
  法，加損害於他人者，負損害賠償責任。此所謂善良風俗，指
  國民一般道德觀念，故行為人故意以背於善良風俗之方法，加
  損害於他人，其行為縱非刑事處罰之行為，行為人仍應對受害
  人所受損害，負賠償責任。
五按民法第195條第3項，準用同條第1 項規定，不法侵害他人基
  於配偶關係之身分法益，而情節重大者，被害人雖非財產上之
  損害，亦得請求賠償相當之金額。其立法理由為鑑於配偶與本
  人之關係最為親密，基於此種親密關係所生之身分法益被侵害
  時，其所受精神上之痛苦最深，爰增訂此準用規定。再揆之民
  法侵權行為之一般構成要件，不以行為受刑事處罰為必要。本
  院認為，上開規範之目的係保障婚姻生活之圓滿、安全及幸福
  狀態，不受侵害，至於行為人之行為是否屬於刑事犯罪行為，
  則非所問。從而，配偶之一方與第三人之交往，雖尚未構成刑
  事上之通、相姦罪行，但本諸社會一般人之評價，認為已逾越
  通常社交禮節範疇，而足以干擾婚姻之本質，破壞本人對於婚
  姻和諧圓滿之期待，及對於配偶之一方忠誠義務之要求者，本
  人即得依民法第195條第3項準用同條第1項及第185條第1 項規
  定，請求配偶之一方與第三人連帶負非財產上之損害賠償責任
  。
六查甲○○與丙○○於84年1月2日結婚，於85年3月8日生長女楊
  惟婷，於88年5月15日生次女楊恆瑜，再於93年1 月2日生長子
  楊量丰，有甲○○提出之戶籍謄本（原審卷第7至9頁）可稽，
  並為兩造不爭執之事實，堪予認定。
七甲○○曾主張丙○○、乙○○有合意性交之行為云云，嗣陳明
  不再主張此一事實（本院卷第375 頁反面），本院自無庸審酌
  。又甲○○主張丙○○、乙○○之往來逾越普通朋友關係，已
  侵害其基於配偶關係之身分法益，情節重大等語，為丙○○、
  乙○○否認，應由甲○○就其主張之事實負舉證責任。經查：
(一)甲○○主張：伊自91年8月1日起攜同長女、次女赴美國攻讀博
  士學位，當時丙○○任職於威力盟股份有限公司（下稱威力盟
  公司），乙○○為其下屬，明知丙○○已婚，其二人竟於92年
  11月24日起至92年11月28日止、93年4月13日起至93年4月17日
  止、94年10月18日起至94年10月20日止、96年1 月30日起計18
  日等期間共同出國，又乙○○於95年3月18日起至95年10月1日
  期間赴美國西雅圖遊學，丙○○於95年3月18日起至95年3月26
  日止、95年7月21日起至95年7月30日止、95年9 月16日起至95
  年10 月1日止等期間，陪同乙○○入學及遊覽美國，其二人又
  於95年12 月2日參加新竹攝影協會舉辦之「苗栗南庄向天湖」
  之外拍活動等語，業據甲○○提出丙○○、乙○○之入出境資
  料、照片、入學證明書、機位確認通知函（原審卷第32至42、
  97、202至204、277至288、292、293頁）為證，並有原審調取
  丙○○、乙○○之入出境資料（原審卷第245、246頁）可資佐
  證，堪認丙○○、乙○○趁甲○○出國期間，公開出雙入對，
  客觀上足以使第三人議論甲○○、丙○○之配偶關係，而危及
  其二人之婚姻。
(二)甲○○主張：丙○○自93年底、94年初起，藉口性功能有障礙
  ，要求分房，並於94年9月23日要求離婚，及於96年6月搬離與
  伊之共同住所新竹市○○路59巷15號（下稱柴橋路59巷15號）
  ，嗣伊於96年7月間在丙○○之手提包內發現乙○○自94年3月
  起至6月止期間在新竹縣竹北市○○○街30號4樓住處（下稱自
  強七街30號4樓）之瓦斯、水費帳單，並在柴橋路59 巷15號地
  下室發現乙○○於「桂林樂滿地度假酒店」、「桂林漓江大瀑
  布飯店」之信紙上書寫「公～很想你，有點不想回去，因為回
  去會讓我覺得好煩，為了你，你總希望我再撐下去，但到底要
  撐多久？！我對你，對自己越來越沒有把握了！…」、「公～
  桂林的山水真的很漂亮，每次出遊都希望你在旁，只是這樣的
  願望不知何時才能實現。」、「公～一直忍住不去想你，但沒
  有你在身旁更顯孤獨，記得我最想去的地方嗎？～愛情海，你
  曾說過一定會帶我去，希望你不再黃牛。」等文字，及乙○○
  於95年9月5日寄給丙○○之電子郵件，表示「公～一直有件事
  想跟你說～好想你喔！！」，經丙○○回覆「Me Too！」，丙
  ○○更於97年12月10日將戶籍遷出柴橋路59巷15號；丙○○使
  用之手機門號0000000000，自94年6月至94年11 月期間，與乙
  ○○使用之手機門號0000000000及住家電話00-0000000有密集
  及長時間之通聯記錄，甚至丙○○於94年9 月23日要求離婚當
  日，每隔半小時至一小時即打電話給乙○○；伊向臺灣新竹地
  方法院檢察署控告丙○○、乙○○通姦（案號：臺灣新竹地方
  法院檢察署檢察官97年度偵字第1746號、原法院98年度上易字
  第1775號），丙○○於該案件提出「心路歷程文」，記載「我
  很慶幸我遇到了惠雯，她彷彿是上帝派下來的天使，這一路走
  來，始終對我不離不棄，我總是知道，在外頭狂風暴雨後，我
  的心靈總有個停歇的港灣。…我常常在想，兩個不幸人的分開
  ，是不是可成就四個人的日後幸福？」，丙○○、乙○○於97
  年12月10日在該案件提出答辯狀，記載「被告丙○○及乙○○
  ，因工作之便，復值雙方情感空虛、工作受困、人生低潮…等
  諸時空因素交雜，因緣際會之下，雙方確有道德、禮教所不允
  之情感交流」，又乙○○於該案件提出「心路歷程文」，記載
  「我知道他（即丙○○）對我的好，只是，我要的都是他給不
  起的..我對協理（即丙○○）的情感越來越微妙了，只是，他
  的婚姻還未結束」等事實，業據甲○○提出戶籍謄本、信件、
  函文、建物登記謄本、答辯狀、通聯記錄（原審卷第7、10 至
  12、24、25、66至69、111、197至201、296至304 頁）為證，
  丙○○、乙○○亦不爭執各該文書之真正。再揆之臺灣新竹地
  方法院檢察署97年度偵字第1746號案件，於97年8 月27日訊問
  期日，證人黃馨慧證稱：「他們（指丙○○、乙○○）在公司
  交流上有比較密集，與一般同事的交流不一樣..那時到他們辦
  公室會常常看到乙○○在他的辦公室哭，或是談話談很久..我
  們的認知認為他們在一起」；證人蔣淑慧證稱：「他（指丙○
  ○）說他對不起兩個女人，他說婚姻沒辦法帶給他自由，他說
  乙○○可以帶給他自由的感覺..他希望我們說服甲○○離婚。
  」，有甲○○提出之訊問筆錄（原審卷第274、275頁）可稽。
  足見丙○○、乙○○頻繁會面、通話，關係親密宛如夫妻，逾
  越普通男女社交禮節規範，丙○○並因而疏離甲○○，萌生離
  婚念頭，堪認丙○○、乙○○之不正當往來，已造成丙○○與
  甲○○間之婚姻產生破綻。至於丙○○、乙○○抗辯上開瓦斯
  、水費帳單及乙○○之信件，係甲○○以不當方式取得，違反
  憲法保障隱私權之意旨，應不得採用為證據云云，惟查，柴橋
  路59巷15號係甲○○與丙○○之共同住所，丙○○自行遷出，
  未取走上述文件，甲○○本於該住所之合法占有人之身分，清
  理發現上述文件，並無違法或不當可言，本院自得採用各該文
  書為證據。丙○○、乙○○另抗辯上述瓦斯、水費係乙○○出
  國期間委託丙○○代繳；「桂林樂滿地度假酒店」、「桂林漓
  江大瀑布飯店」信紙係乙○○寫給前男友，因乙○○到桂林旅
  遊，向丙○○借行李箱，返還時將上開信紙遺留在行李箱內云
  云，惟查，丙○○、乙○○之間如僅存在上司、下屬及普通朋
  友關係，在丙○○已婚之情況下，依常情言，為免瓜田李下，
  乙○○不可能要求丙○○代為處理上述生活雜支事務。又上開
  信件如係乙○○寫給前男友，其內容復極為親密、隱私，乙○
  ○當注意收妥，並於旅遊結束後交給前男友或另為適當之處理
  ，豈可能隨意留置在丙○○之行李箱內？是丙○○、乙○○此
  部分抗辯違背情理，不足憑採。
(三)甲○○主張：丙○○陪同乙○○於95年10月間以1,520 萬元購
  買新竹縣竹北市○○○路○段68巷61號房地（下稱福興東路2段
  68巷61號），表示準備結婚之用，並由丙○○利用乙○○之弟
  邱昭諭名義開立之帳戶，匯665 萬元至乙○○之帳戶，以代為
  支付頭期款，且乙○○向銀行抵押貸款1,200 萬元支付價金，
  係由丙○○之弟楊君博擔任連帶保證人，其後再由上述帳戶按
  月扣款繳納房屋貸款，其在匯豐銀行開立之帳戶，於96 年6月
  起至96年12月止期間，亦指定對帳單送達地址為福興東路2 段
  68巷61號等語，業據甲○○提出不動產買賣合約書、借款借據
  暨約定書、動撥申請書、國泰世華商業銀行新竹分行97年7月1
  日（97)國世銀新竹字第132號函、台新國際商業銀行97年6月4
  日台新作文字第9708203 號函、甲○○與蔣淑慧之對話錄音譯
  文（蔣淑慧表示曾經將丙○○與乙○○租屋同住之事，提醒甲
  ○○，及丙○○買屋給乙○○，並自買屋起同居等語）、甲○
  ○與仲介古孟玄間之對話錄音譯文（古孟玄表示丙○○陪乙○
  ○來購屋，表示準備結婚之用等語）、甲○○之兄林勳俊與楊
  君博間之對話錄音譯文（楊君博表示丙○○買房屋給乙○○，
  由伊擔任貸款之連帶保證人等語）、對帳單為證（原審卷第13
  至18、56、57、60至64、106至110、211、215、262、264頁；
  本院卷第47至53頁），丙○○、乙○○對於上開證物之形式真
  正亦不爭執。又臺灣新竹地方法院檢察署97年度偵字第1746號
  案件，於97年8 月27日訊問期日，證人蔣淑慧證稱：「（問：
  為何在電話中表示曾經將丙○○與乙○○租屋同住之事，提醒
  甲○○？）那時甲○○發現一些問題，我有提醒她可能有問題
  ，後來丙○○有提到因為甲○○在查，乙○○已經搬走了。」
  ，有甲○○提出之訊問筆錄（原審卷第275、276頁）。堪認丙
  ○○、乙○○間之不正當往來關係，已進展至同財共居及彼此
  承諾將來結為連理之程度，嚴重侵害丙○○與甲○○間婚姻生
  活之圓滿、安全及幸福狀態。至於丙○○、乙○○抗辯：丙○
  ○交付乙○○500 多萬元，係乙○○向丙○○借用，業經乙○
  ○於97年12月30日、31日、98年1月9日陸續清償完畢云云，提
  出匯款單為證（原審卷第309 頁），惟查，丙○○、乙○○間
  如僅有普通情誼，而由丙○○出借上述巨款予乙○○，並以迂
  迴方式交付借款，丙○○為避免將來不易證明債權存在，而求
  償困難，理當要求乙○○出具債權證明文件，但其二人卻無法
  提出相關債權證明文件，此外，其二人無法解釋為何對外表示
  購屋之動機為準備結婚，並曾有同居其內之事實，故本院認為
  乙○○匯款予丙○○，係其二人之不正當往來關係遭揭發後，
  亡羊補牢之舉，難以自圓其說。
(四)丙○○抗辯：甲○○反對伊任職於威力盟公司，且覺得伊未將
  心思放在其及子女身上，而與伊之間漸生摩擦，甲○○並不顧
  伊之反對，執意帶女兒赴美國求學及採取人工受孕方式產下長
  子，其後性情大變，時常無理取鬧，多次毆打伊，導致婚姻出
  現破綻，而與伊於95年間協商離婚，並於96年5 月間以同意離
  婚為藉口，向伊索取1,000 萬元，但隨即反悔，是伊與甲○○
  之婚姻破裂，與伊及乙○○之交往無關云云。惟查，甲○○主
  張：伊為私立中華大學外國語文學系專任講師，必須取得博士
  學位，才有升等為助理教授之資格，徵得丙○○同意，及由其
  父楊位欽提供財力證明書，才出國留學，求學期間，丙○○從
  臺灣婦產科拿排卵藥寄給伊服用，伊再於92年4 月18日回台接
  受人工受孕手術，於93年1月2日在美國產下長子，當時婚姻關
  係並無異狀等語，業據甲○○提出聘書、財力證明書、護照、
  電子郵件為證（原審卷第95、96頁；本院卷第281至286頁）。
  又揆之丙○○提出其於98年11月24日委任律師向甲○○寄發之
  信函，表示甲○○於95年5 月間懷疑其有婚外情，而與其協商
  離婚，由其支付1,000 萬元以為離婚之補償等語（本院卷第16
  頁），自承造成婚姻破綻之原因為丙○○被懷疑有婚外情。丙
  ○○就上開抗辯復未提出證據以實其說，所辯不足採信。
(五)綜上，本院認為丙○○、乙○○之交往程度，客觀上已逾越通
  常社交禮節範疇，違反善良風俗，並已嚴重侵害甲○○與丙○
  ○間婚姻生活之圓滿、安全及幸福狀態，符合民法第195條第3
  項所示「不法侵害他人基於配偶關係之身分法益，而情節重大
  」之要件，則甲○○依民法第195條第3 項準用同條第1項及第
  185條第1項規定，主張丙○○、乙○○應連帶負非財產上之損
  害賠償責任，尚非無據。
八按慰藉金之賠償須以人格權遭遇侵害，使精神上受有痛苦為必
  要，其核給之標準，非不可斟酌雙方身分資力與加害程度，及
  其他各種情形核定相當之數額（最高法院51年台上第223 號判
  例意旨參照）。查甲○○與丙○○於84年1月2日結婚，育有三
  名子女，婚姻及家庭生活原本和諧、安定。丙○○、乙○○竟
  趁甲○○攜同子女在美國留學期間，有通常社交禮節及倫常所
  不能容忍之不正當交往，公開出雙入對，嚴重侵害甲○○與丙
  ○○之婚姻圓滿、安全及幸福狀態，甲○○情何以堪。又甲○
  ○主張其因丙○○、乙○○之婚外情，產生急性心理壓力反應
  而罹患躁鬱症，有心悸、睡眠障礙、心律不整等症狀，無法完
  成博士學位而回台，持續接受心理醫師諮商等語，業據甲○○
  提出診斷證明書、醫療費用單據、病歷為證（原審卷第82至91
  、303 頁），堪信甲○○因丙○○、乙○○之不法侵害行為，
  身心嚴重受創。再查，甲○○為中華大學專任講師，社經地位
  中上。又甲○○主張：丙○○自紐約州立大學電研所及企研所
  畢業，原擔任威力盟公司生產技術部協理，年收入約200 多萬
  元，於94年4月29日起至95年4月25日止期間出售所有威力盟公
  司股票，獲利69,857,037元等語，為丙○○、乙○○所不爭執
  。丙○○、乙○○陳稱：丙○○目前擔任東京威力科創股份有
  限公司技術專員，乙○○學歷為台北科技大學化學工程系畢業
  ，目前無業等語，亦為甲○○所不爭執。再審酌原審調取丙○
  ○、乙○○之財產及所得資料，顯示其二人名下均有多筆所得
  及資產（原審卷第310至368頁）。本院認為甲○○請求丙○○
  、乙○○連帶賠償非財產上損害在150萬元範圍內為適當。
九綜上論述，甲○○依民法第195條第3項準用同條第1項及第185
  條第1項規定，請求丙○○、乙○○給付150萬元，及自起訴狀
  送達翌日（丙○○部分為98年2月14日，乙○○部分為98年2月
  27日）起至清償日止按年息5%計算之法定遲延利息部分，為有
  理由，應予准許，逾此範圍之請求為無理由，應予駁回。原審
  就上開應准許部分，駁回甲○○超過40萬元本息之請求，尚有
  未洽，甲○○就此部分指摘原判決不當，求予廢棄改判，為有
  理由，爰由本院廢棄改判如主文第二項所示。又原審判命丙○
  ○、乙○○給付40萬元本息，並為附條件之假執行宣告，及駁
  回甲○○超過150 萬元本息之請求，核均無違誤，兩造分別提
  起上訴，就各該部分指摘原判決不當，求予廢棄，為無理由，
  均應駁回。
十兩造其餘攻擊、防禦方法及提出之證據，經本院審酌後，認於
  判決結果無礙，爰不一一論述。
十一據上論結，本件甲○○之上訴為一部有理由，一部無理由，丙
  ○○、乙○○之上訴為無理由，依民事訴訟法第450條、第449
  條第1項、第79條、第85條第2項，判決如主文。
中    華    民    國    99    年    8     月    24    日
                    民事第四庭
                        審判長法  官  張劍男
                              法  官  彭昭芬
                              法  官  翁昭蓉
正本係照原本作成。
丙○○、乙○○不得上訴。
甲○○如不服本判決，應於收受送達後20日內向本院提出上訴書
狀，其未表明上訴理由者，應於提出上訴後20日內向本院補提理
由書狀（均須按他造當事人之人數附繕本）上訴時應提出委任律
師或具有律師資格之人之委任狀；委任有律師資格者，另應附具
律師資格證書及釋明委任人與受任人有民事訴訟法第466條之1第
1項但書或第2項（詳附註）所定關係之釋明文書影本。如委任律
師提起上訴者，應一併繳納上訴審裁判費。
中    華    民    國    99    年    8     月    24    日
                              書記官  張淑芬
附註：
民事訴訟法第466條之1（第1項、第2項）：
對於第二審判決上訴，上訴人應委任律師為訴訟代理人。但上訴
人或其他法定代理人具有律師資格者，不在此限。
上訴人之配偶、三親等內之血親、二親等內之姻親，或上訴人為
法人、中央或地方機關時，其所屬專任人員具有律師資格並經法
院認為適當者，亦得為第三審訴訟代理人。

司法院資訊處製作；財團法人民間司法改革基金會備份。
